【裁判字號】    97,上易,33
【裁判日期】    970521
【裁判案由】    清償借款
【裁判全文】
臺灣高等法院臺中分院民事判決  97年度上易字第33號
上  訴  人  丙○○
被  上訴人  乙○○
上列當事人間請求清償借款事件，上訴人對於民國96年11月5日
臺灣南投地方法院95年度訴字第403號第一審判決提起上訴，本
院於97年5月7日言詞辯論終結，判決如下：
    主  文
原判決關於駁回上訴人後開第二項之訴部分，及該部分訴訟費用
之裁判廢棄。
被上訴人應給付上訴人新台幣玖拾捌萬柒仟壹佰捌拾貳元，及自
民國95年10月15日起，至清償日止，按年息百分之5計算之利息
。
其餘上訴駁回。
第一、二審訴訟費用由被上訴人負擔新台幣貳萬陸仟零柒拾捌元
，上訴人負擔新台幣壹萬參仟伍佰肆拾柒元。
    事實及理由
一、上訴人起訴主張：
  (一)緣上訴人與被上訴人曾服役於同一單位，被上訴人於民國93
    年間向上訴人借款，經上訴人向台新商業銀行、台東企銀合
    計申貸新台幣（下同）1,080,000元，扣除相關手續費後，
    上訴人實際取得987,182元，上開款項後均轉入上訴人開設
    之郵局帳戶，上訴人即將提款卡交付被上訴人領取，並要求
    被上訴人開立面額1,080,000元之本票以為證明。94年1月1
    日，被上訴人將調離單位，經上訴人要求，被上訴人同意負
    擔借款之本息，故開立1,500,000元之借據。
  (二)被上訴人雖以上訴人交付之款項為合夥投資烤鴨店之款項，
    但兩造並無任何合夥投資之書面協議，且本件如為投資，被
    上訴人為何同意簽發本票、借據，被上訴人及證人甲○○所
    述上訴人交付上開款項為投資款顯屬不實。
  (三)訴之聲明：被上訴人應給付上訴人1,500,000元及自支付命
    令繕本送達翌日即95年10月15日起至清償日止，按年息5﹪
    計算之利息。
二、被上訴人則以下各詞置辯：
  (一)兩造原服務於同一單位，被上訴人曾邀上訴人共同投資烤鴨
    生意，上訴人同意後陸續將款項匯至被上訴人或被上訴人指
    定即亦為烤鴨店合夥人之莊宗燐女友帳戶，且從上訴人將款
    項匯至莊宗燐女友帳戶一節即可知此筆款項確實是投資烤鴨
    店生意。
  (二)上訴人確實有參與烤鴨店生意，此經證人甲○○到庭證述屬
    實，而上訴人提出之借據，被上訴人簽名時，並未書立金額
    ，該金額顯為上訴人自行書立。另上訴人提出之本票、借據
    均屬被上訴人將調離單位前，上訴人擔心伊逃跑因而要求被
    上訴人簽立。上訴人交付之款項為投資款，現該烤鴨店生意
    已結束營業，合夥事業仍未經清算，上訴人起訴請求返還借
    款，即無理由。
  (三)答辯之聲明：駁回上訴人之訴。
三、原審審酌兩造提出之攻擊防禦方法後，判決駁回上訴人之訴
    及假執行之聲請。上訴人不服，提起上訴，於本院聲明：(一)
    原判決廢棄；(二)被上訴人應給付上訴人1,500,000元及自支
    付命令繕本送達之翌日起至清償日止按年息百分之5計算之
    利息。被上訴人於本院答辯之聲明：上訴駁回。
四、上訴人主張兩造曾服役於同一單位，被上訴人於93年間向上
    訴人借款，經上訴人向台新商業銀行、台東企銀合計申貸
    1,080,000元，扣除相關手續費後，上訴人從93年6月15日至
    93年8月15日間匯款987,182元至上訴人開設之郵局帳戶或被
    上訴人指定之莊宗燐女友帳戶後，上訴人即將提款卡交付被
    上訴人領取，被上訴人開立面額1,080,000元之本票以為證
    明。94年1月1日被上訴人將調離單位，被上訴人再開立150
    萬元之借據交付上訴人等情，業據其提出借據、本票、斗六
    西平路郵局客戶歷史交易清單、簡訊內容均影本等件為證，
    並據證人莊宗燐、甲○○到庭結證明確，且為被上訴人所不
    爭，堪信為真實。
五、被上訴人雖否認系爭款項為借款，主張係上訴人投資烤鴨生
    意，始陸續將款項匯至被上訴人或被上訴人指定即亦為烤鴨
    店合夥人之莊宗燐女友帳戶云云，是本件主要之爭點在兩造
    間是否成立借貸契約？倘兩造間有借貸關係存在，上訴人得
    請求被上訴人償還之借款金額多少？
六、經查兩造間確有借貸之事實，業據上訴人提出被上訴人傳給
    上訴人緩期清償之簡訊譯本一紙及被上訴人親按指印之借據
    、本票等件為證（分見原審卷第6頁、第85頁、第108頁），
    被上訴人於原審初否認借據為其親自所簽名捺印，惟經原審
    送內政部警政署刑事警察局鑑定後確屬被上訴人所簽捺印，
    此有該局96年2月27日刑紋字第0960027589號鑑驗書一件附
    卷可稽（見原審卷第69頁），足見被上訴人所言不實，被上
    訴人始自承為其所簽名按印；另據證人甲○○於本院審理時
    到庭結證稱：「我們那時還在當兵，乙○○與民間友人開烤
    鴨店，錢週轉不靈，邀丙○○投資，丙○○沒有投資意願，
    最後他們兩人講好，就丙○○借錢給乙○○，大概情形如此
    ，他們2人觀念不同，一人認為借款，一人認為是投資，我
    們當兵時剛好乙○○被調職新竹，所以寫那張借據當擔保品
    。」「（問：是否上訴人丙○○將原先交給被上訴人乙○○
    的錢轉為借款，才會寫借據？）當初我並沒有看到錢，我是
    後來才知道乙○○借到一筆90萬元，丙○○將提款卡交給被
    上訴人乙○○，他要用錢，從裡面拿。」「（問：寫借據時
    有講何話？）沒有，乙○○沒有講。…」，核與另一證人即
    莊宗燐結證稱：「當初是我退伍要開烤鴨店，乙○○有拿錢
    給我，我是合夥人我僅出力，我沒有出錢，丙○○跟被乙○
    ○有來2次店裡，我見過2次，我不知他們的關係是什麼，我
    開烤鴨店僅花50幾萬元。」「（問：上訴人丙○○是烤鴨店
    的合夥人？）我不知道。」相符，倘被上訴人所稱烤鴨店係
    三人合夥屬實，何以證人莊宗燐證稱不知上訴人係合夥人，
    又烤鴨店開店資金僅需50幾萬元即可，不須多達200萬元資
    金，亦與被上訴人所稱烤鴨店資金兩造各出資100萬元，共
    200萬元資金不符；又倘係投資，被上訴人何須出具借款之
    借據及本票各一紙與上訴人？雖證人甲○○於原審證稱當初
    被上訴人在外做烤鴨事業，上訴人投資被上訴人之事業云云
    ，惟既經證人甲○○於本院審理時更正其陳述其上，且參酌
    因被上訴人負欠甲○○10萬元未償還，證人於原審作證當初
    恐因得罪被上訴人而無法取回所欠10萬元款項，此有甲○○
    傳給上訴人之簡訊一紙在卷可按（見原審卷第109頁），是
    證人其於原審所為不利於上訴人之證述，自在意料之中，為
    不可採。兩造間既有消費借貸之合意，上訴人有交付借款之
    事實，借貸關係存在，上訴人自得請求被上訴人返還系爭借
    款。
七、兩造間既有借貸關係存在，上訴人得請求被上訴人償還之借
    款金額為多少？查上訴人確有將提款卡交給被上訴人，於被
    上訴人需要用錢，從裡面提款使用，業據前述證人莊宗燐結
    證屬實，有如前述，被上訴人於原審亦自承：「將近有40萬
    元匯入證人莊宗燐的女朋友000-000000000帳戶內的，000-0
    0000000000（為000-000000000之筆誤）是我的帳戶。」（
    見原審卷第124頁），則自93年6月至同年8月間上訴人交付
    被上訴人提款使用之日期、款項明細如下：93年6月15日10
    萬元、93年6月15日4萬元、93年6月15日5千元、93年6月17
    日1萬2百元、93年6月17日5萬元、93年6月19日10萬元、93
    年6月20日10萬元、93年6月21日10萬元、93年6月22日10萬
    元、93年6月25日10萬元、93年6月25日2千元、93年6月25日
    2萬元、93年7月3日10萬元、93年7月3日2千元、93年7月6日
    3千元、93年7月7日2千17元、93年7月7日1萬17元、93年7月
    11日3千6元、93年7月15日6千6元、93年7月15日3千元、93
    年7月26日2萬6元、93年8月5日2萬8千元、93年8月6日10萬
    元、93年8月7日5千元、93年8月9日2萬4930元、93年8月14
    日5千元、93年8月15日2萬元，以上合計987,182元，此有被
    上訴人所不爭之斗六西平路郵局客戶歷史交易清單一件在卷
    可稽（見原審卷第107頁），上訴人既有交付上開借款與被
    上訴人收受，雖上訴人主張兩造本有利息約定，加計總共15
    0萬元，惟該利息數額未舉證以實其說，被上訴人又否認該
    事實，自不可採信，則上訴人本於借款請求權，請求被上訴
    人返還實際交付之上開987,182元借款，於此範圍內，於法
    有據，應予准許；逾此部分之請求，難認有理由。
八、綜上所述，上訴人本於消費借貸之法律關係，請求上訴人給
    付987,182元，及自支付命令繕本送達之翌日即95年10月15
    日起至清償日止，按年息百分之5計算之利息，為有理由，
    應予准許。逾此所為請求，為無理由，應予駁回。原審就上
    開應准許部分，為上訴人敗訴之判決，尚有未洽，上訴意旨
    求予廢棄改判，為有理由，爰由本院予以廢棄改判如主文第
    二項所示。至於上訴人之請求不應准許部分，原判決為上訴
    人敗訴之判決，經核於法並無不合，上訴意旨求予廢棄改判
    ，為無理由，應駁回其上訴。
九、本件事證已臻明確，兩造其餘主張陳述及所提之證據，均毋
    庸再予審酌，附此敘明。
十、據上論結，本件上訴為一部有理由，一部無理由，依民事訴
    訟法第450條、第449條第1項、第79條，判決如主文。
中    華    民    國    97    年    5     月    21    日
                  民事第五庭    審判長法  官  林陳松
                                      法  官  鄭金龍
                                      法  官  王重吉
以上正本係照原本作成。
不得上訴。
                                      書記官  林玉惠
中    華    民    國    97    年    5     月    22    日
                                                      Ａ


司法院資訊處製作；財團法人民間司法改革基金會備份。
